最高法院刑事判決　　　　　　　九十四年度台上字第六五０號
　　上　訴　人　乙○○
　　　　　　　　　　　　裡一街.
　　選任辯護人　黃泰鋒律師
　　　　　　　　劉曦光律師
　　上　訴　人　甲○○
　　選任辯護人　俞兆年律師
　　　　　　　　王東山律師
　　上　訴　人　丙○○
　　　　　　　　　　　　號2樓.
上列上訴人等因違反商業會計法案件，不服台灣高等法院中華民
國九十二年十一月二十七日第二審判決（九十一年度上訴字第三
六三八號，起訴案號：台灣士林地方法院檢察署八十六年度偵字
第一０九三四號），提起上訴，本院判決如下：
    主  文
原判決關於甲○○、乙○○、丙○○部分均撤銷，發回台灣高等
法院。
    理  由
本件原判決認定一、已判決確定被告郭淑惠係設於台南縣六甲鄉
中社村中社二一八號「佳富商行」負責人、上訴人乙○○係設於
花蓮縣壽豐鄉○○村○○○街三八四號「廣濟行」負責人，上訴
人丙○○係設於台北縣三重市○○路○段一四四巷十九號「煜翔
行」負責人，均為依商業登記法規定之商業負責人，詎彼等竟分
別意圖為自己不法之所有，於民國八十四、八十五年間，為向「
財團法人愛鋁回收基金會」（下稱愛鋁基金會）詐領該基金會受
興達股份有限公司等二十九家製罐業者，及新東陽股份有限公司
等十五家進口鋁罐業者（下稱鋁罐製造及進口業者）委託之回收
廢鋁罐補貼款，各基於詐欺之概括犯意，明知渠等商行與設於高
雄市小港區○○○路二十四之一號「峰安金屬工業股份有限公司
」（下稱峰安公司）並無銷售如原判決附表一各該商號項下廢鋁
罐金額之交易，竟向第三地即重陽、隆田、萬全等地磅行購買或
取得登載不實之地磅單，並逕自製作不實之出貨通知單、及在渠
等業務上所製作之會計憑證（即統一發票）擅自為不實虛偽之買
賣廢鋁罐出貨、交易之登載，而以其上所虛列交易金額的百分之
五之代價出賣統一發票與峰安公司，再據以影印該等虛偽交易之
統一發票影本、及將上開向第三地取得虛偽填載之地磅單，連同
製作不實之出貨通知單等文件，連續向愛鋁基金會提出行使該偽
造之文件，申請詐領每公斤新台幣（下同）一‧八元（八十四年
）或一‧四元（八十五年）之廢鋁罐補貼款，使愛鋁基金會誤信
渠等有出售廢鋁罐交易之事實，而交付鋁罐製造及進口業者所託
之補貼款（詐得金額如原判決附表二關於佳富商行、廣濟行、煜
翔行項下所載之各自金額），均足以生損害於愛鋁基金會及興達
等二十九家製罐業、新東陽等十五家進口鋁罐業者之權益；並使
峰安公司將買得之售貨統一發票，均持以充作峰安公司如原判決
附表一所列各年度之進項憑證，藉以申報各該年度之營利事業所
得稅，因而連續幫助峰安公司逃漏稅捐（幫助逃漏金額均如同附
表一所列關於佳富商行、廣濟行、煜翔行各該商號項下所載）。
二、蔡榮吉（業經第一審判決有罪確定）係設於台北縣三重市○
○路七十七號「重陽電子拖車地磅」（下稱重陽地磅）之負責人
，係從事業務之人，為圖得不法利益，明知丙○○所經營之煜翔
行，並未載運廢鋁罐至其重陽地磅行過磅，竟基於與丙○○共同
業務上登載不實文書即過磅單的概括犯意聯絡，自八十四年四月
間某日起至八十五年十一月二十二日止，以每張地磅單五百元之
代價，連續販賣其所經營之重陽地磅行之地磅單予丙○○，或由
其用電腦在地磅單上打出日期、時間、車號、重車、空車、實重
後，推由丙○○用筆補上煜翔行及廢鋁罐字樣，或交付空白地磅
單推由丙○○全部用筆手寫時間、重量等內容而填載不實之過磅
單，足以生損害於他人之權益，而後並由丙○○據以向愛鋁基金
會提出行使該等業務上登載不實之地磅單，因而得以向愛鋁基金
會詐領鋁罐製造及進口業者委託發放的回收廢鋁罐補貼款，足以
生損害於愛鋁基金會信譽及鋁罐製造及進口業者之權益。三、上
訴人甲○○係峰安公司之行政兼財務副總經理，主管峰安公司廢
鋁罐購買之行政、財物等職務，係從事業務之人，並為公司法第
八條第二項、商業會計法第四條規定之公司負責人。明知如原判
決附表一所示仕宏行等二十八家回收商並未販賣廢鋁罐予峰安公
司，竟基於使峰安公司虛列進貨成本，以逃漏營利事業所得稅之
概括犯意，於八十二至八十五年間，連續與該等回收商之負責人
接洽，以回收商統一發票所虛列交易金額百分之五的代價，購買
渠等填製不實金額之廢鋁罐銷貨統一發票（發票金額詳如原判決
附表一所載），以製造交易假象，並利用不知情之會計人員填製
會計憑證（即支出傳票），因而虛增峰安公司之營業成本，並連
續於八十二、八十三、八十四、八十五年度報稅時，利用不知情
之會計師陳義明等向稅捐機關提出申報營利事業所得稅，以此詐
術使峰安公司藉以逃漏各該年度之營利事業所得稅，其各年度逃
漏稅金額均詳如原判決附表一所載，連續四年度逃漏稅金額合計
達二億零五百七十四萬四千五百六十九元等情。因而維持第一審
論處上訴人等連續商業負責人，以明知為不實之事項，而填製會
計憑證各罪刑之判決，駁回上訴人等及檢察官在第二審之上訴，
固非無見。
惟查(一)、科刑之判決書，須將認定之犯罪事實詳記於事實欄，然
後於理由內逐一說明其憑以認定之證據，以使事實與理由兩相一
致，方為合法，倘事實欄已有敘及，而理由內未加說明，是為理
由不備，理由內已加說明，而事實欄無此記載，則理由失其依據
，均足構成撤銷之原因。本件原判決認乙○○、丙○○二人所為
，核係犯刑法第三百三十九條第一項之詐欺取財罪、稅捐稽徵法
第四十三條第一項之幫助逃漏稅捐罪、並觸犯商業會計法第七十
一條第一款（及八十四年五月十九日修正施行前之商業會計法第
六十六條第一款）之填製不實會計憑證罪，三罪之間有方法結果
之牽連關係，應從較重之後罪處斷。然商業會計法第七十一條第
一款之罪，以商業負責人、主辦及經辦會計人員或依法受託代他
人處理會計事務之人員，以明知為不實之事項，而填製會計憑證
或記入帳冊為構成要件。依原判決事實所記載，上揭不實之地磅
單，係乙○○、丙○○與已判決確定被告郭淑惠向第三地即重陽
、隆田、萬全等地磅行購買或取得，並非乙○○、丙○○等人所
填製，原判決事實欄二部分，更認定係丙○○與蔡榮吉基於共同
業務上登載不實文書之犯意聯絡犯之（見原判決第三、四頁），
蔡榮吉並經第一審以業務登載不實文書罪判處罪刑確定。依原判
決事實所認定，乙○○、丙○○似應另犯行使上揭業務登載不實
文書罪，始為適法，乃原判決論罪時並未論及，理由已有不備。
又原判決事實及理由僅認定統一發票係會計憑證，至於出貨通知
單雖係由乙○○、丙○○等人所製作，但是否係會計憑證？原判
決並未加以論述說明，亦有理由不備之違法。(二)、被告以外之人
於審判外之言詞或書面陳述，除法律有規定者外，不得作為證據
，刑事訴訟法第一百五十九條第一項定有明文。而所謂法律有規
定者，即包括同法第一百五十九條之一至之五所規定傳聞證據具
有證據能力之例外情形。故如欲採被告以外之人於審判外之言詞
，即如警詢或檢察官偵查中之言詞為證據時，必須符合法律所規
定之例外情形，方得認其審判外之陳述有證據能力，並須於判決
中具體說明其符合傳聞證據例外可信之情況及心證理由，否則即
有違證據法則及判決不備理由之違誤。原判決認定甲○○有如原
判決事實欄所示之連續明知為不實之事項，而填製會計憑證犯行
，係依證人即廢鋁罐回收商陳三吉、吳錦桐、吳錦堯，地磅負責
人徐文三，同案共同被告蔡榮吉等人之警詢筆錄為其證據，而證
人陳三吉於警詢另有八十六年一月十日及同月二十三日二次不同
供述；至證人吳錦桐、吳錦堯及同案共同被告蔡榮吉上開供述均
與其等於審判中之證述不符（見原判決第十七至二十一頁，第一
審判決第八頁），原審既採上開證人與同案共同被告於警詢之供
述為證據，則該等審判外之言詞何以具有證據能力？自應於判決
理由中敘明，原判決僅籠統謂上開證人警詢供述為可採，並未敘
明其屬於刑事訴訟法明定之何種傳聞證據例外，而得以採為證據
之理由，遽採之為不利於甲○○之證據，即難謂與證據法則相合
，並有理由不備之違誤。至於丙○○部分，原判決採同案共同被
告蔡榮吉於警詢及偵查中所供為證據（見原判決第十六頁），基
於同一原因，亦有理由不備之違法。(三)、審理事實之法院對於公
平正義之維護，或對被告之利益有重大關係，客觀上有調查之必
要性，為認定事實與適用法律基礎之證據，均應依法詳加調查，
倘未予調查，遽行判決，均屬依法應於審判期日調查之證據未予
調查之違法。甲○○於九十二年九月四日及十一月六日已具狀辯
稱：「起訴意旨及第一審判決，認定甲○○以發票金額百分之五
之代價，向回收商等購買不實發票，製作不實會計憑證，以逃漏
稅捐云云，惟查案發時，甲○○提供予刑事警察局之所有與本案
相關之發票，其中仕宏行（負責人吳錦堯）、盈展行、盈棋行（
負責人均為吳錦銅）部分，經核算其八十二年至八十五年間，百
分之五稅額應分別為一百二十七萬零六百二十四元、一百四十八
萬九千五百二十九元、二百零一萬一千九百六十二元，而八十四
年至八十五年間，百分之五稅額亦應分別為九十二萬七千六百元
、八十六萬六千零七十六元、一百三十萬八千二百一十二元，但
觀諸上開三家回收商於警局時提供之存摺資料，經核算甲○○所
匯款之金額，卻分別僅有六十四萬四千七百三十六元、四十一萬
四千八百七十七元、一百一十九萬二千三百九十元，與上開實際
『百分之五發票金額』顯不相當」云云（見原審卷第一四四頁、
第二一六頁背面、第二一七頁）。原審就此對甲○○之利益有重
大關係，客觀上應加以調查之事項未予調查，亦不於判決理由內
有所論列，遽行判決，不但有應於審判期日調查之證據而未予調
查之違誤，且有理由不備之違法。以上或係上訴意旨所指摘，或
為本院得依職權調查之事項，應認原判決關於上訴人等部分均有
撤銷發回更審之原因。
據上論結，應依刑事訴訟法第三百九十七條、第四百零一條，判
決如主文。
中　　華　　民　　國　九十四　年　　二　　月　　三　　日
                      最高法院刑事第二庭
                          審判長法官  陳　錫　奎
                                法官  洪　清　江
                                法官  李　伯　道
                                法官  洪　昌　宏
                                法官  林　勤　純
      本件正本證明與原本無異
                                      書  記  官
中　　華　　民　　國　九十四　年　　二　　月　 十六 　日
                                                      Ｔ
